最高法院刑事判決　　　　　　九十六年度台上字第三六九九號
上　訴　人　甲○○
 　　　　　　　　　 樓（
選任辯護人　蘇新竹律師
　　　　　　張清富律師
上列上訴人因殺人案件，不服台灣高等法院台南分院中華民國九
十六年五月十六日第二審更審判決（九十六年度上重更(一)字第一
三０號，起訴案號：台灣台南地方法院檢察署九十四年度偵字第
一四一一八號、九十五年度偵字第八０六號），提起上訴，本院
判決如下：
    主  文
原判決撤銷，發回台灣高等法院台南分院。
    理  由
本件原判決認定上訴人甲○○與被害人張王靜葉，前曾於民國八
十八年五月二十日，在台北市○○○路山地教會結婚，惟因故未
辦理結婚登記，二人間具有家庭暴力防治法第三條第一款所定之
家庭成員關係。惟於九十四年九月至十月間，因被害人表明欲與
上訴人分手，上訴人懷疑被害人已另結新歡而心懷怨恨，乃於九
十四年十一月初某日，前往台南縣永康市○○路之某化學原料行
，以新台幣（下同）一百元購得硫酸二瓶，並將其中一瓶裝於長
方形乳白色塑膠罐內，置於台南市○區○○路四段六十五巷一０
八弄十八號一樓住處廚房流理檯洗碗槽下，欲待被害人不願與其
復合時即用以潑灑被害人。嗣因被害人於九十四年十一月五日外
出，迄同年月九日上午十時許始返回上址，上訴人於同日下午一
時十分許，向被害人質問其行蹤，被害人乃向上訴人炫耀其已另
結新歡，並對上訴人稱其已不再為伊所愛，上訴人聽後惱羞成怒
而萌生殺機，乃至廚房流理檯洗碗槽下拿取前所置放之硫酸，其
明知硫酸具有強烈腐蝕性，倘大量潑灑人之身體可奪人生命，竟
基於殺人之犯意，隨手將其所持內裝硫酸之塑膠罐，朝被害人頭
部向其全身潑灑，致被害人受有全身百分之九十之三度化學性腐
蝕傷，雖經被害人即以電話通知其長媳楊惠卿聯繫救護車，將被
害人緊急送往國立成功大學醫學院附設醫院救治，而被害人於救
護車抵達前並自行以水龍頭沖洗，惟延至同年月十日晚間八時二
十三分許，仍因多重器官衰竭併酸血症而不治死亡。上訴人於行
兇後即畏罪逃逸，嗣警方據報在現場扣得被害人所穿胸罩一件、
上訴人所有之潑剩之硫酸一桶（送鑑定後驗餘硫酸十六公克）。
上訴人至九十四年十一月十二日凌晨二時三十分許，始向台北市
政府警察局南港分局投案等情。因而撤銷第一審判決，改判論處
上訴人殺人罪刑，固非無見。
惟查：(一)、有罪判決書之事實一欄，為判斷其適用法令當否之準
據，法院應將依職權認定與論罪科刑有關之事實，翔實記載，然
後於理由內逐一說明其憑以認定之證據，並使事實認定與理由說
明，互相適合，方為合法。倘事實認定與理由說明，不相一致，
或事實與理由欄內之記載，前後齟齬，按諸刑事訴訟法第三百七
十九條第十四款後段規定，均屬判決理由矛盾之當然違背法令。
(1)、原判決事實欄記載：……．上訴人以一百元購得硫酸二瓶，
並將其中一瓶裝於長方形乳白色「塑膠罐」內，置於台南市○區
○○路四段六十五巷一０八弄十八號一樓住處廚房流理檯洗碗槽
下，……上訴人聽後惱羞成怒而萌生殺機，乃至廚房流理檯洗碗
槽下拿取前所置放之硫酸，其明知硫酸具有強烈腐蝕性，倘大量
潑灑人之身體可奪人生命，竟基於殺人之犯意，隨手將其所持內
裝硫酸之「塑膠罐」，朝被害人頭部向其全身潑灑等情，是否認
定硫酸可裝於塑膠罐內，即硫酸非必然會腐蝕塑膠製品？乃原判
決於理由欄復又論述：按硫酸係屬腐蝕甚強之一種化學物品，一
般廚房流理檯洗碗槽下之水管均塑膠製品，硫酸碰到塑膠製品馬
上腐蝕，依常理以觀，並無一般家庭購買硫酸疏通廚房流理檯洗
碗槽之理，……堪認上訴人購買硫酸非供清理水槽之用（原判決
第十四頁第二十一至三十行）等情，是否說明硫酸必定會腐蝕塑
膠製品？其事實欄之認定記載與理由欄之論述說明，不盡一致，
尚有未合。(2)、原判決於事實欄認定記載：警方據報在現場扣得
上訴人所有之潑剩之硫酸一桶（送鑑定後驗餘硫酸十六公克）；
於理由欄論述說明扣案之硫酸「十六公克」，為上訴人所有供犯
罪所用之物，依修正前刑法第三十八條第一項第二款之規定宣告
沒收（原判決第十八頁第四至五行）；於主文欄諭知：扣案之硫
酸「十六公克」沒收等情。然其於理由欄所援引之內政部警政署
刑事警察局九十四年十二月六日刑鑑字第０九四０一七二六九二
號鑑定書，其內則係記載：警方送請鑑驗者係不明液體一瓶，其
內液體淨重十七點五公克，取一點一二公克鑑定用罄，餘「十六
點三八公克」（原判決第十二頁第二十五至三十行）等情。其事
實欄之認定記載與理由欄前後之論述說明，不盡相符，尚有未洽
。(二)、證據能力，乃證據資料容許為訴訟上證明之資格，屬證據
之形式上資格要件；至證據之證明力，則為證據之憑信性及對於
要證事實之實質上的證明價值。證據資料必須具有證據能力，容
許為訴訟上之證明，並在審判期日合法調查後，始有證明力可言
，而得為法院評價之對象。又法律之解釋不能逾越法律之明文規
定，此為解釋法律之大原則。刑事訴訟法第一百五十九條第一項
規定：「被告以外之人於審判外之言詞或書面陳述，除法律有規
定者外，不得作為證據」，則犯罪事實自應憑法律規定有證據能
力之證據認定之，而證人以聞自原始證人在審判外之陳述作為內
容之陳述，純屬傳聞之詞，其既未親自聞見或經歷其所陳述之事
實，法院縱令於審判期日對其訊問，或由被告對其詰問，亦無從
擔保其陳述內容之真實性，不得任意擴張解釋證人之傳聞陳述具
有證據能力，本院前次發回意旨已詳予指明。原判決認定上訴人
有前揭犯行，係依憑證人蔡美盞、楊惠卿、李鳳相關之供述，
為其主要論據之一，其並於理由欄論述：蔡美盞、楊惠卿、李
鳳於第一審供述各情，並非完全係聽聞或傳聞……（原判決第十
三頁第二十五至二十七行）等情。然其未說明蔡美盞、楊惠卿、
李鳳於第一審供述各情，就本件何部分之待證事項非屬傳聞證
據，本院無從判斷其採證是否與證據法則無違，已有未合。原判
決復於理由欄論述說明：……依上開三證人於第一審所供述之內
容，被害人分別向彼等三人告稱，係因被害人向上訴人說不愛他
了，上訴人即向被害人身體潑灑等情，係屬一致，彼等供述各情
應堪採信（原判決理由欄貳、四、(二)、(1)）等情。其僅就蔡美盞
、楊惠卿、李鳳於第一審供述之證明力如何予以說明，即逕採
上開三證人前揭供述各情，為不利上訴人認定之主要依據，亦有
未洽。(三)、依法應於審判期日調查之證據雖已調查，而其內容未
明瞭者，即與未經調查無異，如遽行判決，仍屬應於審判期日調
查之證據而未予調查，尚不得遽對被告為有利或不利之認定。原
判決於主文欄諭知：扣案之硫酸十六公克沒收，並於理由欄說明
：上開硫酸為上訴人所有供犯罪所用之物，應依修正前刑法第三
十八條第一項第二款之規定宣告沒收等情。然上訴人始終否認係
故意以硫酸潑灑被害人，並辯稱：伊與被害人在現場發生拉扯，
被害人摔倒時不慎潑灑在其身上之硫酸量不多，檢察官至現場勘
驗時，現場之容器內尚有四百西西之硫酸等語。稽諸檢察官九十
四年十一月十八日十四時三十七分，前往現場勘驗筆錄內載：裝
不明溶劑之容器高二十一公分、長十六公分、寬七點五公分，剩
餘溶劑四百西西（九十四年度偵字第一四一一八號卷第二十頁背
面）等情。而依內政部警政署刑事警察局九十四年十二月六日刑
鑑字第０九四０一七二六九二號鑑定書，其內記載：警方送請鑑
驗者係不明液體一瓶，其內液體淨重十七點五公克，取一點一二
公克鑑定用罄，餘十六點三八公克（九十四年度偵字第一四一一
八號卷第一三七頁）。則警方送鑑驗者是否即係檢察官在現場勘
驗之容器，尚非全無疑義，仍待調查釐清，本院前次發回意旨亦
已詳予指明。原判決就上情固於理由欄論述說明：經向台南市警
察局第五分局函查結果，堪認檢送鑑定之容器即係檢察官在現場
勘驗之容器（原判決理由欄貳、四、(一)）等情。然檢察官勘驗現
場容器結果，其內有剩餘之溶劑四百西西，而警方嗣送請鑑驗之
不明液體一瓶，其內則僅有淨重十七點五公克之液體，則溶劑四
百西西之淨重是否僅為十七點五公克，尚非全無疑義，仍待調查
釐清。而上情與上訴人辯解各情及如何為法律之適用攸關，自應
詳予調查釐清論述說明。乃原審就上情未詳予調查釐清，即援引
台南市警察局第五分局之函覆結果，逕予論述上訴人否認辯解各
情，不足採信，其查證未盡且理由欠備，遽行判決，難昭折服。
上訴意旨指摘原判決不當，尚非全無理由。按第三審法院應以第
二審判決所確認之事實為判決基礎，刑事訴訟法第三百九十四條
第一項前段定有明文。原判決上述之違背法令，影響於事實之確
定，本院無可據以為裁判，應將原判決撤銷，發回原審法院更為
審判。
據上論結，應依刑事訴訟法第三百九十七條、第四百零一條，判
決如主文。
中　　華　　民　　國　九十六　年　　七　　月 　十二 　日
                      最高法院刑事第一庭
                          審判長法官  董　明　霈
                                法官  林　茂　雄
                                法官  張　祺　祥
                                法官  呂　永　福
                                法官  林　開　任
      本件正本證明與原本無異
                                      書  記  官
中　　華　　民　　國　九十六　年　　七　　月 　十九   日
                                                    ｍ
